【裁判字號】    95,台上,1237
【裁判日期】    950615
【裁判案由】    所有權移轉登記
【裁判全文】
最高法院民事判決            九十五年度台上字第一二三七號
    上  訴  人  乙○○○
    訴訟代理人  陳 俊 傑律師
    上  訴  人  丙 ○ ○
                          號3.
                丁 ○ ○
                          街4.
    共      同
    訴訟代理人  丁 福 慶律師
    複 代理 人  陳 智 勇律師
    被 上訴 人  甲 ○ ○
                          子5.
    訴訟代理人  溫 瑞 鳳律師
上列當事人間請求所有權移轉登記事件，上訴人對於中華民國九
十四年三月二十九日台灣高等法院第二審判決（九十二年度上字
第五二五號），提起上訴，本院判決如下：
    主  文
原判決除假執行部分外廢棄，發回台灣高等法院。
    理  由
本件被上訴人主張：伊於民國七十五年八月二十日向上訴人之被
繼承人鄭紹棠購買坐落新竹縣新埔鎮○○段一三九地號土地（下
稱一三九地號土地）全部，訂有不動產買賣契約書（下稱系爭買
賣契約書），並於契約內「批明」鄭紹棠同時將如第一審判決附
表所示六筆土地（下稱系爭土地）所有權移轉給伊。惟鄭紹棠僅
於七十五年九月二十六日將一三九地號土地所有權移轉登記予伊
，系爭土地則迄未辦理所有權移轉登記，鄭紹棠已於八十六年一
月二十九日死亡，上訴人為其法定繼承人。而因系爭土地中二八
七地號分割增加之二八七之三地號及二八八、二八九、二九二、
二九五、二九六地號土地，業經新竹縣政府辦理鳳山溪樟樹林堤
防工程用地徵收（下稱系爭工程徵收），補償費為新台幣（下同
）五百三十八萬四千四百元等情。爰依系爭買賣契約書之約定及
繼承之法律關係，變更聲明求為命上訴人連帶給付五百三十八萬
四千四百元，及自九十三年六月十四日準備書狀繕本送達翌日起
算週年利率百分之五之利息之判決。
上訴人則以：鄭紹棠並未出賣系爭土地予被上訴人，系爭買賣契
約書上鄭紹棠之簽名及印章均非真正，係屬偽造。系爭買賣契約
書之不動產標示僅載明一三九地號土地，並未同列系爭土地，系
爭土地僅於該契約書之末尾以「批明」方式註記，一三九地號土
地已辦竣所有權移轉登記，而系爭土地卻未同時辦理，且依七十
五年之土地公告現值計算，一三九地號土地為十四萬八千九百二
十元，如加計系爭土地之公告現值二十萬二千零二十元，顯然高
於系爭買賣契約書約定之價金十八萬元甚多，縱認系爭買賣契約
書為真正，該「批明」條款亦係被上訴人事後所偽填，應屬無效
。又系爭買賣契約書係於七十五年八月二十日訂立，被上訴人迄
至九十年八月二十日始提起本件訴訟，已逾十五年之請求權時效
期間。且上訴人丙○○、丁○○於鄭紹棠死亡後，已辦理限定繼
承等語，資為抗辯。
原審准許被上訴人變更之聲明，命上訴人丙○○、丁○○就繼承
鄭紹棠之遺產範圍內與上訴人乙○○○連帶給付五百三十八萬四
千四百元本息，係以：系爭買賣契約書係被上訴人與鄭紹棠在代
書林素瑛所開設之超群代書事務所訂立，經代書林素瑛核對在場
出賣人之身分證，確定係鄭紹棠本人，另契約上之文字均係代書
林素瑛所寫，經買賣雙方當事人確認後親自蓋章等情，已據證人
林素瑛證述明確；又第一審將鄭紹棠向新竹縣新埔鎮戶政事務所
申請印鑑登記時，所留存之印鑑登記申請書、印鑑證明申請書連
同系爭買賣契約書，送請內政部警政署刑事警察局鑑定結果，認
兩者之印文相符。原審將鄭紹棠於上開印鑑登記申請書、印鑑證
明申請書及認證請求書、委任書上之簽名，送請國防部憲兵司令
部刑事鑑識中心鑑定結果，亦認簽名字跡均相符。顯見上開印鑑
登記確係鄭紹棠親自辦理，系爭買賣契約書上鄭紹棠之印文既與
其申請之印鑑登記相符，自堪認系爭買賣契約書上鄭紹棠之印文
為真正，且鄭紹棠於簽約時亦在場。系爭買賣契約書自應認係由
鄭紹棠作成並非偽造，而上訴人復未能舉出其他佐證以證明系爭
買賣契約書係偽造，空口否認系爭買賣契約書上鄭紹棠之印文為
真正，洵不足採。被上訴人另主張伊亦於七十五年十二月一日向
鄭紹棠之母鄭楊月桂購買系爭地段一四０地號土地及系爭土地所
有權應有部分另二分之一，所訂立之不動產買賣契約書亦批明：
「樟樹林堤防用地義民段第289、288、287、296、295、292號乙
方（即鄭楊月桂）所有部份同時將所有權移轉給予甲方（即被上
訴人）」等字，該七筆土地已移轉登記為伊所有之事實，觀諸被
上訴人與鄭紹棠及鄭楊月桂訂立之不動產買賣契約書，皆以定型
化之契約書所書寫，其中有關不動產標示部分之制式文字為「(1)
土地：００縣００鎮○鄉○○○段００小段００號等０筆土地詳
如附冊，面積００公頃，持分０分０所有權全部」，且該制式契
約書並無附冊，二份不動產買賣契約書均於第十條其他約定事項
之後，以批明方式記載二八九、二八八、二八七、二九六、二九
五、二九二地號出賣人所有部分同時將所有權移轉給予承買人，
並經買賣雙方在批明之處蓋印，且係記載在買賣契約本文內，之
後始有立契約書人承買人及出賣人之姓名及蓋印。經核對系爭買
賣契約書原本上該批明條款之字跡及筆墨顏色均與其他書寫之文
字相同，自難以系爭買賣契約書之不動產標示部分僅記載一三九
地號一筆土地，而未同列系爭土地，即謂鄭紹棠未出賣系爭土地
，該批明條款係被上訴人事後所偽填。另查該一三九地號土地出
賣當年之公告現值為十四萬八千九百二十元，如加計系爭土地同
年之公告現值二十萬二千零二十元，雖高於其買賣價金十八萬元
甚多，惟被上訴人經質問關於買賣價格如何計算時，已明確陳述
其原由，上訴人亦不爭執系爭土地為堤防河川用地，當時因被河
水沖成河床之事實，則被上訴人主張系爭土地當時因無利用及市
場價值，一般情況下，無人願意買受，鄭紹棠乃便宜賣予伊等情
，亦與常情無違。自不能以公告現值論定該土地價值，而以系爭
買賣契約書約定之價金與一三九地號及系爭土地之總公告現值不
符，即認該批明條款係被上訴人事後所偽填。上訴人雖抗辯鄭楊
月桂出賣予被上訴人之系爭土地所有權應有部分另二分之一，係
鄭楊月桂於七十七年七月十三日死亡後之同年八月二十五日始辦
理所有權移轉登記，並於同年九月二日辦竣登記云云，惟此僅係
該移轉登記得否請求塗銷問題，亦難據此即認被上訴人與鄭紹棠
間之系爭買賣契約書之批明條款係被上訴人事後所偽填。參酌證
人林素瑛之證述，及系爭土地曾分別於八十年九月十七日及八十
五年八月二十九日遭新竹縣稅捐稽徵處與北區國稅局新竹縣分局
（下稱新竹縣國稅分局）辦理禁止處分登記等情，堪信被上訴人
主張伊因鄭紹棠未提供所有權狀等文件、嗣後找不到鄭紹棠及系
爭土地遭查封等因素，致未辦理所有權移轉登記為可採。上訴人
雖另抗辯依系爭買賣契書之約定，尾款八萬元係於登記被上訴人
名義後移交標的物之同時，由被上訴人支付予鄭紹棠，被上訴人
已於七十五年十月十三日付清該尾款，可見雙方交易已完成云云
，惟查被上訴人依約在系爭土地辦理過戶前固有拒絕付清尾款之
權利，然被上訴人在鄭紹棠未提出相關所有權狀前先行交付尾款
，亦難憑此即認系爭買賣契約書上之批明條款係事後偽造。此外
，上訴人亦未能提出確切證據證明系爭買賣契約書及其上之批明
條款係屬偽造，是其等此部分之抗辯，並非可採。又系爭買賣契
約書係於七十五年八月二十日訂立，算至九十年八月二十一日始
罹於消滅時效，被上訴人於九十年八月二十日下午四時四十三分
提起本件訴訟，應未罹於消滅時效。綜合上述，被上訴人與鄭紹
棠間所訂立之系爭買賣契約書及其上之批明條款既為真正，而被
上訴人已付清價金，鄭紹棠自應依該批明條款將系爭土地所有權
移轉登記予被上訴人，茲因鄭紹棠已死亡，上訴人為其法定繼承
人，當然概括繼受其權利義務，而負有移轉登記義務，縱上訴人
丁○○、丙○○已辦理限定繼承，然於所繼承之遺產範圍內，該
二人仍應負移轉登記義務。又系爭二八七地號分割增加之二八七
之三地號及二八八、二八九、二九二、二九五、二九六地號土地
業經系爭工程徵收，由經濟部水利署管理，是上開土地因情事變
更已無法再為移轉登記予被上訴人，上訴人丁○○、丙○○仍應
於所繼承之遺產範圍內與上訴人乙○○○給付上開土地之徵收補
償費五百三十八萬四千四百元予被上訴人。從而，被上訴人依系
爭買賣契約書之約定及繼承之法律關係，請求上訴人丙○○、丁
○○就繼承鄭紹棠之遺產範圍內與乙○○○連帶給付上開徵收補
償款及其法定遲延利息為有理由，應予准許等詞，為其判斷之基
礎。
查系爭買賣契約書第十條〔其他約定事項〕雖另書載：「批明：
樟樹林堤防用地地號287、288、289、292、295、296號乙方（指
鄭紹棠）所有部份同時將所有權移轉給予甲方（指被上訴人）」
等語，然上訴人已否認其真實性，且系爭買賣契約書第一條〔不
動產標示〕既載明雙方買賣之標的為系爭地段一三九地號土地一
筆，而系爭土地多達六筆（其中二八七地號之地目為田，二九二
地號地目為原，均非堤防用地），與一三九地號土地究有何須同
時移轉登記予被上訴人之關聯性？有無對價？均未載明於系爭買
賣契約書上，是否符合正常買賣之交易常情？已有疑義；且被上
訴人與鄭紹棠訂立系爭買賣契約後，隨即由代書林素瑛於七十五
年九月五日代辦一三九地號土地之所有權移轉登記（見一審續字
卷(一)第九五～九九頁），則若鄭紹棠須同時將系爭土地之所有部
分移轉登記予被上訴人，何以代書未一併辦理？又系爭土地中經
新竹縣稅捐稽徵處及新竹縣國稅分局函請禁止處分登記之時間，
分別為八十年九月十七日（即系爭二八七及二九二地號二筆）及
八十五年八月二十九日（即系爭二八八、二八九、二九五、二九
六地號四筆），距雙方於七十五年八月二十日訂立系爭買賣契約
已有五年及十年餘，則代書林素瑛證稱，系爭土地因被假扣押而
無法辦理移轉登記等情，是否可信？與系爭土地未同時移轉登記
予被上訴人有何關聯？均非無再為審認之必要。次查，被上訴人
於原審九十三年六月十四日準備程序期日具狀變更聲明，並當庭
陳明「變更依債務不履行損害賠償請求」（見二審卷第一七三頁
）。惟按債務不履行包括「給付不能」、「給付遲延」及「不完
全給付」三種，其形態及法律效果均有不同（本院九十三年度台
上字第四二號判決參照）。原審未遑闡明確定被上訴人變更請求
之法律關係究竟為何？竟一方面認系爭土地因「情事變更」無法
再為移轉登記予被上訴人，另方面又依被上訴人變更聲明前所主
張之買賣契約之約定，遽命上訴人連帶給付系爭土地徵收補償費
，已有理由矛盾之違誤。再者，前述徵收補償費，如可認為係系
爭土地被徵收之代替利益，但該補償費似未經上訴人全部領取，
而存入新竹縣政府土地徵收補償費保管專戶內保管（見二審卷第
一五七、一八０～０八二頁），則被上訴人能否逕依系爭買賣契
約之約定請求上訴人給付該未領取之補償費？非無研求之餘地。
末按繼承人得限定以因繼承所得之遺產，償還被繼承人之債務。
繼承人有數人，其中一人主張為前項限定之繼承時，其他繼承人
視為同為限定之繼承，民法第一千一百五十四條第一、二項定有
明文。查上訴人之被繼承人鄭紹棠死亡後，上訴人丙○○、丁○
○二人已為限定之繼承，則依上開規定，其他之繼承人視為同為
限定之繼承。準此，上訴人乙○○○既應視為同為限定之繼承，
果其對被上訴人有給付之義務，亦應於繼承鄭紹棠遺產之範圍內
為之。原審就此命乙○○○負完全之給付義務，非無違誤。原審
未遑詳察，遽以上述理由為不利於上訴人之判決，殊有未當。上
訴論旨，執以指摘原判決不當，求予廢棄，非無理由。至上訴人
丙○○、丁○○就原審免為假執行之裁判聲明不服部分，並非合
法，另以裁定駁回，併此敘明。
據上論結，本件上訴為有理由，依民事訴訟法第四百七十七條第
一項、第四百七十八條第二項，判決如主文。
中    華    民    國  九十五  年    六    月   十五   日
                      最高法院民事第八庭
                          審判長法官  朱  建  男
                                法官  顏  南  全
                                法官  許  澍  林
                                法官  鄭  傑  夫
                                法官  蘇  清  恭
      本件正本證明與原本無異
                                      書  記  官
中    華    民    國  九十五  年    六    月  二十九  日
                                                      Ｋ


司法院資訊處製作；財團法人民間司法改革基金會備份。
